臺灣高等法院臺南分院民事判決
109年度上字第348號
上  訴  人  蘇秀雄  
訴訟代理人  卓家立律師
            謝瑋玲律師
            陳彥廷律師
被上訴人    武東實業股份有限公司

法定代理人  陳丁裕  

訴訟代理人  莊志剛律師
上列當事人間請求返還用印事件，上訴人對於中華民國109年9月
9日臺灣臺南地方法院第一審判決(108年度訴字第324號)提起上
訴，本院於110年1月26日言詞辯論終結，判決如下：
    主  文
上訴駁回。
第二審訴訟費用由上訴人負擔。
    事實及理由
一、被上訴人主張：上訴人原為被上訴人公司之董事長，前以被
    上訴人公司法定代理人之身分，向第一商業銀行○○分行承租
    F第0000號保管箱(下稱系爭保管箱)，嗣將鑰匙交由臺灣臺
    南地方法院所屬民間公證人余乾慶公證人（下稱余乾慶公證
    人）保管。因被上訴人公司董事陳丁裕持有主管機關所核發
    許可自行召集被上訴人股東臨時會，改選董監事之函文，並
    於108年2月22日召開股東臨時會（下稱系爭股東會），系爭
    股東會由陳丁裕、陳明新及洪崇林當選董事，蘇正祐當選監
    察人。陳丁裕、陳明新及洪崇林就任後，依公司法第203條
    規定，召開董事會選舉陳丁裕為被上訴人公司董事長。上訴
    人既已非被上訴人公司之董事、董事長，即無由繼續持有系
    爭鑰匙。爰依委任之法律關係，及民法第767條第1項規定，
    請求上訴人返還系爭鑰匙。原判決為其勝訴之判決，並無不
    合。並聲明：上訴駁回。
二、上訴人則抗辯：被上訴人公司為上訴人於68年間創立之專業
    蕾絲製造廠，陳丁裕因具紡織專業，除擔任被上訴人公司董
    事外，並延聘為總經理，總攬被上訴人公司之營運事務。惟
    近年被上訴人公司業績急遽下滑、嚴重虧損，上訴人委請會
    計師查帳，發現財務、營運相關疑點，董事會迫不得已乃於
    107年4月3日決議解任陳丁裕總經理一職，並向陳丁裕提出
    刑事告訴。詎陳丁裕為脫免相關刑事訴追，竟違法召開系爭
    股東會，舉行董事、監察人改選，決議選舉陳丁裕、陳明新
    、洪崇林為董事，蘇正祐為監察人，系爭股東會後則以董事
    會決議互推陳丁裕為董事長。系爭股東會應未達法定開會最
    低門檻，且有召集程序違法之瑕疵，有不成立或無效之事由
    ，陳丁裕自非上訴人公司之合法代理人，其無法定代理權得
    提起本件訴訟。且系爭鑰匙現由余乾慶公證人保管，非為上
    訴人所持有，上訴人不可能跟余乾慶公證人將鑰匙要回，余
    乾慶公證人亦認此為爭議事件，須待兩造均無意見後，才會
    決定應將系爭鑰匙交付何方，則被上訴人請求上訴人返還鑰
    匙是屬無據。並聲明：⒈原判決廢棄。⒉被上訴人於第一審之
    訴駁回。
三、兩造不爭執事實：
　㈠原審於109年8月10日現場履勘第一商業銀行股份有限公司○○
    分行系爭保管箱後，系爭鑰匙兩造均同意先交由余乾慶公證
    人繼續保管。
  ㈡上訴人因對訴外人即被上訴人公司之董事陳丁裕於108年2月2
    2日召開之107年度股東臨時會所為董事、監察人改選認屬有
    違法情形，乃對被上訴人武東實業股份有限公司另案提起確
    認會議決議不成立等事件(臺南地方法院108年度訴字第450
    號)，經原審法院判決駁回上訴人之訴，上訴人不服提起上
    訴，由本院於109年7月7日以109年度上字第50號判決駁回上
    訴人之上訴，上訴人不服再提起第三審上訴，現由最高法院
    審理中。
　㈢被上訴人公司於68年間成立，上訴人為被上訴人之董事至108
    年2月21日止。
  ㈣被上訴人公司章程第12條規定，本公司設董事3人，監察人1
    人，任期3年，連選得連任。
  ㈤上訴人於107年4月3日召開董事會，決議解任陳丁裕之總經  
    理職務。
  ㈥陳丁裕於107年5月7日以臺南地方法院郵局第626號存證信  
    函，函請上訴人召開董事會，議決被上訴人公司股東會之召
    集時日與相關事宜，以改選任期將於107年8月21日屆滿之董
    監事。
  ㈦上訴人原訂於107年8月9日召開股東常會改選董監事，承認10
    6年度決算表冊及盈餘分配案，並改選董監事，然嗣上訴人
    因「茲因部分股東要求檢閱歷年武東和從屬相關代工廠商實
    際狀況，必須把公司營運狀況配合完整之會計資料向全體股
    東做詳細報告，但因作業時間所需，故原訂8月9日股東會延
    後，將另行通知召開時間」之故，而於107年7月31日通知取
    消。
　㈧陳丁裕於107年8月13日以其為繼續1年以上，持有已發行股份
    總數百分之3以上股份之股東，再次寄發臺南地方法院郵局
    第1185號存證信函予上訴人，要求上訴人於接函15日內為召
    開股東會之通知，惟上訴人逾期未通知。
  ㈨陳丁裕於107年9月25日以其為繼續1年以上，持有已發行股份
    總數百分之3以上股份之股東(即陳丁裕持有被上訴人7萬518
    5股之股份，約為被上訴人已發行股份總數百分之4.18)為由
    ，函請臺南市政府核准陳丁裕自行召開股東臨時會，改選董
    監事，臺南市政府於107年11月5日以府經工商字第10711304
    730號函覆陳丁裕：「武東公司申復將於107年11月30日召開
    股東會改選董監事，所請自行召集股東會尚無必要，若武東
    公司屆期未召開或延後召開，本府將核准陳丁裕自行召集股
    東會。」
  ㈩上訴人原訂於107年11月7日召開董事會，討論107年度股東常
    會改選董監事之時日，惟當日因故取消。上訴人復於107年1
    2月3日通知於翌日即107年12月4日召開董事會，討論「㈠公
    司解散清算討論案；㈡授權董事長處分公司資產同意案；㈢公
    司臨時股東會召開討論案」等事項，並訂於107年12月17日
    召開第1次臨時股東會，欲就「㈠公司解散清算同意案；㈡選
    任清算人案；㈢臨時動議」等議案為表決。於107年12月17日
    召開之第1次臨時股東會，因出席股東數不足法定門檻而未
    能召開。嗣於107年12月18日，陳丁裕再次發函，請求臺南
    市政府核准陳丁裕依照公司法相關規定，自行召集被上訴人
    之股東臨時會，以改選任期已屆滿之董監事及議決交接相關
    事宜。
  臺南市政府於107年12月24日以府經工商字第10711345240號
    函，許可陳丁裕自行召集被上訴人之股東臨時會，改選董事
    監察人，陳丁裕遂以開會通知書檢附上開函文通知各股東：
    「一、…本人訂於108年2月22日在臺南市○○區○○路000巷00號
    國元製皮工業股份有限公司辦公大樓2樓會議室，召開107年
    度股東臨時會(即系爭股東臨時會)，會議主要內容為：㈠舉
    行107年度董事，監察人改選。㈡臨時動議。二、貴股東如不
    克親自出席，請使用隨函所付之委託書(其他格式概不受理)
    ，親自填寫受委託之代理人及簽名後，以隨函所附之回郵信
    封，于開會5日前(108年2月17日前)送回本召集人，逾期，
    委託無效。委託書經本人核對無誤後，將寄回給受託代理人
    。」
  被上訴人於108年2月22日召開臨時股東會(下稱系爭臨時股東
    會)時，選舉由陳丁裕、陳明新、洪崇林當選董事；蘇正祐
    當選監察人。嗣上訴人於108年2月26日，以歸仁郵局第44號
    存證信函表示其未被選舉為被上訴人之董事，並稱陳丁裕為
    新任董事長，促請陳丁裕交接，以維被上訴人正常營運。其
    後，陳丁裕、陳明新、洪崇林就任後，依法召開董事會選舉
    陳丁裕為董事長，並經臺南市政府於108年3月4日以府經工
    商字第10800283790號准予變更登記在案。
  被上訴人以陳丁裕涉犯侵占等罪嫌對其提起刑事告訴，業經
    臺灣臺南地方檢察署檢察官以107年度偵字第10746號為不起
    訴處分。另被上訴人對陳丁裕提起背信及違反商業會計法之
    刑事告訴，由臺灣臺南地方檢察署檢察官以107年度他字第5
    151號(108年度偵字第9028號)為不起訴處分。
四、兩造爭執之事項：被上訴人依委任關係及民法第767條第1項
　　規定，擇一請求上訴人返還第一商業銀行股份有限公司○○
　　分行F型第0000號保管箱之鑰匙，是否有理由？
五、本院之判斷：
  ㈠上訴人主張上訴人原為被上訴人公司之董事長，前以被上訴
    人公司法定代理人身分向第一商業銀行○○分行承租系爭保管
    箱，用以保管被上訴人公司之物品，嗣並將保管箱鑰匙交由
    余乾慶公證人保管等情，有被上訴人公司變更登記前之變更
    登記表及第一銀行保管箱出租契約為證（見原審卷第61-67
    、227-228頁）、余乾慶公證人事實體驗公證書在卷可稽（
    見原審卷第169-205頁），且依兩造所不爭執事項㈠所示，系
    爭鑰匙，現仍由余乾慶公證人繼續保管，自堪信上訴人此部
    分之主張為真實。
　㈡被上訴人另主張被上訴人公司於108年2月22日召開系爭股東
    會改選董事、監察人後，上訴人已非被上訴人公司之董事、
    董事長等情，固為上訴人所否認，並辯稱系爭股東會有不成
    立或無效之事由，陳丁裕無法定代理權可以代表被上訴人公
    司提起本件訴訟等語；惟查，依前述不爭執事實㈥至所載及
    被上訴人提出之臺南市政府107年12月24日府經工商字第107
    11345240號函、被上訴人公司107年度股東臨時會開會通知
    書、會議紀錄、董事會開會紀錄、董事願任同意書、董事長
    願任同意書及本院109年度上字第50號民事判決等資料觀之
    （見原審卷第19-33、403-418頁），上訴人業因系爭股東會
    改選董事及監察人之結果，已非被上訴人公司董事或董事長
    ，且上訴人前對被上訴人提起確認系爭股東會決議不成立等
    訴訟，經原審法院以108年度訴字第450號判決駁回，上訴人
    不服提起上訴，復經本院以109年度上字第50號判決駁回上
    訴在案，現最高法院上訴中。系爭股東會決議未經前揭判決
    認定有不成立、無效或得撤銷之事由確定，且被上訴人公司
    己變更代表公司負責人為陳丁裕，業經臺南市政府於108年3
    月4日以府經工商字第10800283790號准予變更登記在案（見
    原審卷第69-75頁)。因此陳丁裕目前當為被上訴人公司之法
    定代理人，其有法定代理權提起本件訴訟，應可認定。上訴
    人上開辯詞，應無可採。
　㈢按受任人應將委任事務進行之狀況，報告委任人，委任關係
    終止時，應明確報告其顛末；受任人因處理委任事務，所收
    取之金錢、物品及孳息，應交付於委任人，民法第540條、
    第541條第1項分別定有明文。經查，依民間公證人余乾慶事
    務所109年4月16日108公慶0179字第1090507號函記載：上訴
    人前陳稱其因辭任被上訴人公司董事長一職，為交接其保管
    之文書物品，故將該等物品封存於保管箱，目前系爭鑰匙係
    待交接物品，為避免爭議，於完成交接手續前由余乾慶公證
    人先行保管等語（見原審卷第293至294頁），而余乾慶公證
    人所為事實體驗公證書之請求人為上訴人個人，有該公證書
    附卷可參（見原審卷第287-288頁)，足認系爭鑰匙雖現未在
    上訴人直接占有中，但係由上訴人委託交與余乾慶公證人保
    管，依民法第942條規定，上訴人仍為系爭鑰匙之占有人。
    上訴人前雖擔任被上訴人公司之董事長，今既已非被上訴人
    公司之董事長，依前揭規定，於委任關係終止時，自有明確
    報告其委任事務顛末之義務，並有交付處理委任事務所收取
    之物之義務，則被上訴人依委任之法律關係，請求上訴人返
    還系爭鑰匙即屬有據。
六、綜上所述，被上訴人依委任之法律關係，請求上訴人返還系
    爭鑰匙，自屬正當，應予准許。從而原審為上訴人敗訴之判
    決，經核並無不合。上訴論旨指摘原判決不當，求予廢棄改
    判，為無理由，應駁回上訴。
七、本件事證已臻明確，兩造其餘之攻擊或防禦方法及所用之證
    據，經本院斟酌後，認為均不足以影響本判決之結果，爰不
    逐一論列，附此敘明。
八、據上論結，本件上訴為無理由，依民事訴訟法第449條第1項
    、第78條，判決如主文。
中　　華　　民　　國　　110 　年　　2 　　月　　8 　　日
                  民事第一庭  審判長法  官  丁振昌

                                    法  官  蔡孟珊

                                    法  官  李素靖
上為正本係照原本作成。
上訴人如不服本判決，應於收受送達後20日內向本院提出上訴書
狀，其未表明上訴理由者，應於提出上訴後20日內向本院補提出
理由書狀（均須按他造當事人之人數附繕本），上訴時應提出委
任律師或具有律師資格之人之委任狀；委任有律師資格者，另應
附具律師資格證書及釋明委任人與受任人有民事訴訟法第466條
之1第1項但書或第2項（詳附註）所定關係之釋明文書影本。如
委任律師提起上訴者，應一併繳納上訴審裁判費。
被上訴人不得上訴。
中　　華　　民　　國　　110 　年　　2 　　月　　8 　　日
　　　　　　　　　　　　　　
　　　　　　　　　　　　　　        書記官  高曉涵
　　　　　　　　　　　　　　
【附註】
民事訴訟法第466條之1：
⑴對於第二審判決上訴，上訴人應委任律師為訴訟代理人。但上
  訴人或其法定代理人具有律師資格者，不在此限。
⑵上訴人之配偶、三親等內之血親、二親等內之姻親，或上訴人
  為法人、中央或地方機關時，其所屬專任人員具有律師資格並
  經法院認為適當者，亦得為第三審訴訟代理人。
民事訴訟法第466條之2第1項：
  上訴人無資力委任訴訟代理人者，得依訴訟救助之規定，聲請
　第三審法院為之選任律師為其訴訟代理人。